【裁判字號】    97,易,1395
【裁判日期】    980306
【裁判案由】    詐欺
【裁判全文】
臺灣高雄地方法院刑事判決              97年度易字第1395號
公  訴  人  臺灣高雄地方法院檢察署檢察官
被      告  朱宥綺原名甲○○.
上列被告因詐欺案件，經檢察官提起公訴（97年度偵字第13603
號），本院判決如下：
    主  文
朱宥綺犯詐欺取財罪，處有期徒刑陸月，如易科罰金，以銀元參
佰元即新臺幣玖佰元折算壹日；減為有期徒刑參月，如易科罰金
，以銀元參佰元即新臺幣玖佰元折算壹日。
    事  實
一、朱宥綺（原名甲○○）於網路上結識網友乙○○，並向乙○○佯稱其職業為空服員。緣乙○○因其弟丙○○於民國94年
    1 月間，曾向大陸地區廠商訂購童鞋1 批，惟遲未收受海運
    送達，疑遭關稅局（下稱海關）所扣留，苦無查證途徑，乃
    於同年2 月間求助朱宥綺代為查證。詎朱宥綺竟意圖為自己
    不法之所有，基於詐欺取財之接續犯意，伺丙○○於同年2
    月底以電話與其聯絡時，即向丙○○詐稱：其有認識海關人
    員可協助將該批貨物放行，惟需先匯款，待完成程序後再將
    貨物及所匯款項一併退還云云，並指定以朱宥綺代其母朱陳
    樹枝（另經檢察官為不起訴處分）所保管之高雄前鎮郵局00
    00000 號帳戶，作為匯款帳戶。致丙○○信以為真，而陷於
    錯誤，先後依其指示，以郵政匯款方式匯入上開指定帳戶：
    （一）同年3 月7 日上午10時55分許，匯款4 萬8,000 元；
    （二）同年3 月11日上午10時47分許，匯款2 萬4,000 元；
    （三）同年3 月23日下午1 時2 分許，匯款3 萬元，均旋遭
    甲○○提領一空。嗣因丙○○匯款後，遲未接獲取貨通知，
    經向朱宥綺催詢無果，始悉受騙，經報警處理而循線查獲。
二、案經高雄市政府警察局前鎮分局報請臺灣高雄地方法院檢察
    署檢察官偵查起訴。
    理  由
一、證據能力之判斷─
    按被告以外之人於審判外之陳述，雖不符刑事訴訟法第159
    條之1 至第159 條之4 之規定，而經當事人於審判程序同意
    作為證據，法院審酌該言詞陳述或書面陳述作成時之情況，
    認為適當者，亦得為證據；另當事人、代理人或辯護人於法
    院調查證據時，知有第159 條第1 項不得為證據之情形，而
    未於言詞辯論終結前聲明異議者，視為有前項之同意，刑事
    訴訟法第159 條第1 項、第159 條之5 分別定有明文。本件
    當事人於本院審理時，就本判決所引用之各項證據（含傳聞
    證據、非傳聞證據及符合法定傳聞法則例外之證據）之證據
    能力，均表示無意見（本院審易卷第13頁），且於本院言詞
    辯論終結前，對於卷附具有傳聞證據性質之證據，既已知其
    情，均未聲明異議，本院認該具有傳聞證據性質之證據，並
    無任何違法取證之不適當情形，以之作為證據使用係屬適當
    ，自得採為認定被告犯罪事實之證據。
二、認定事實所憑證據及被告之辯解─
    訊據被告朱宥綺於本院審理中矢口否認有何詐欺取財犯行，
    辯稱：我是透過乙○○認識丙○○，我在咖啡廳內接到乙○○的電話，知道丙○○的貨物遭海關扣留，問我有無辦法，
    我回答「沒有」。掛掉電話後，我向自稱在海關上班的朋友
    「阿杰」（或音譯「阿傑」）提起，阿杰（傑）說他要問看
    看。這時乙○○又打電話來，我把電話拿給阿杰（傑）接聽
    ，我不知道他們談論內容，之後阿杰（傑）向我借帳戶，要
    讓丙○○匯款進來處理貨物被扣留的事情。後來我有把丙○○的匯款提領出來交給阿杰（傑），錢不是我拿走的云云。
    惟查：
(一)被害人丙○○接連於前揭時間，3 次匯款各4 萬8,000 元、
    2 萬4,000 元、3 萬元，匯入被告朱宥綺代其母朱陳樹枝所
    保管之高雄前鎮郵局帳戶內（戶名朱陳樹枝、局號0000000
    、帳號0000000 號），均為被告所提領等情，為被告所自承
    （警卷第3-5 頁、偵卷第7-8 頁、本院審易卷第12頁背面）
    ，且經證人即被害人丙○○於警詢、偵查及本院審理中指訴
    歷歷（警卷第14頁、偵卷第7 頁、本院易字卷第42頁），並
    據證人即被告之母朱陳樹枝於警詢中證述明確（警卷第9-11
    頁），復有郵政國內匯款單（執據）影本3 紙、郵政存簿儲
    金立帳申請書影本、客戶歷史交易清單1 份在卷可參（警卷
    第16-18 頁、第23頁），此部分之事實，堪予認定。
(二)證人乙○○於本院審理中證稱：我是在網路上認識朱宥綺，
    她在網路上名字叫「思嘉」，她說他是空姐。因為我弟弟丙○○說他有1 批貨物被海關扣住，我以為朱宥綺是空姐，所
    以主動問她能不能幫忙查有無此事，她說她有認識海關的人
    ，她會幫我處理。朱宥綺與我弟弟丙○○並不認識，是我留
    丙○○的電話號碼給她，請她與丙○○聯絡。我向丙○○說
    我認識一個空姐，叫她幫忙詢問看看。之後他們如何聯絡接
    洽，我不知情，也不知道朱宥綺有叫丙○○匯款，是第2 次
    匯款時，丙○○才告訴我。丙○○與朱宥綺之間都是以電話
    聯絡，我們三人沒有一起見過面。接近第3 次匯款之前，我
    有打電話問朱宥綺，為何我們還要付款，她說因為有託朋友
    幫忙，匯款後貨一定會給我們。朱宥綺是到今天開庭，才第
    1 次講到「阿杰（傑）」這個名字，之前我沒聽她說過有這
    個人，也沒聽過丙○○提過，丙○○只跟我說朱宥綺說要找
    一個朋友幫忙，沒有說到名字。我沒有看過朱宥綺打電話找
    朋友幫忙，也沒跟她所說的「阿杰（傑）」講過電話或見過
    面等語（本院易字卷第33-40 頁）。足見證人乙○○係因被
    告於網路上自稱職業為空服員，乃以電話請被告代為查證其
    弟丙○○之貨物是否遭到海關扣留，被告則表示有認識朋友
    在海關任職，可協助處理，其後並多次以電話向被害人丙○○要求匯款始可取得貨物，並未讓證人乙○○與其所稱在海
    關任職之友人通話或見面，所辯有將電話交由阿杰（傑）直
    接與證人乙○○對談云云，顯非實在。
(三)證人丙○○則於本院審理中證稱：我向大陸那邊訂購1 批童
    鞋，價值約20萬元，對方委託臺灣的貨運行運送給我，結果
    我沒有收到，打電話過去問大陸那邊，他們說被臺灣海關扣
    住了，我不知道要怎麼向海關查證。我問我姊姊乙○○有沒
    有認識的人可以幫忙處理，乙○○說她有認識1 個空姐，就
    是朱宥綺。我與朱宥綺都是以電話聯絡，不曾見面，朱宥綺
    叫我匯款，她說海關裡面有1 個朋友會幫忙，但是有1 個流
    程，必須匯款，這個流程走完後，就會把錢跟貨都退給我。
    朱宥綺沒有說過那個朋友叫什麼名字或是綽號，在我第1 次
    匯款時，朱宥綺說朱陳樹枝就是她朋友，所以我後來才把她
    們兩人一起提告，我不知道朱陳樹枝是她媽媽。要匯款多少
    錢與分幾次匯款，都是朱宥綺跟我說的，她原本說只要匯款
    1 次就可以，但第1 次匯款之後，她說依照流程，匯款金額
    不夠，還要繼續匯款，但她保證說錢跟貨都會退還給我，叫
    我第2 次匯款。後來我問她貨在那裡，她說你錢都匯那麼多
    了，再匯第3 筆匯款，就保證錢跟貨一定會出來，所以我總
    共匯款3 次。第3 次匯款之後，我一直打電話給朱宥綺，她
    都推託說還沒有、還沒有，等到我發脾氣的時候，她就說有
    1 個人明天會打電話給我，後來就有1 個男生打電話給我，
    沒有說他是誰，說他是朱宥綺的朋友，只說貨隔天下午會送
    到台中給我，明天再跟我聯絡，但後來沒有跟我聯絡，也沒
    有收到貨，我再打電話問朱宥綺，她都推託說會幫我處理，
    我問她說錢呢？我說貨不要了，我要錢，她就換手機了。我
    是第1 次開庭才聽朱宥綺講到「阿杰（傑）」，之前沒有聽
    朱宥綺講過這個人等語（本院易字卷第41-45 頁）。顯見本
    案全程均僅由被告以電話與被害人丙○○聯繫，且係由被告
    向被害人聲稱有認識在海關任職之朋友可協助處理貨物通關
    ，並稱有所謂之「流程」，需要匯款，要求被害人匯款，經
    過所謂「流程」後，保證會將匯款及貨物全部退還予被害人
    。過程中更以「匯款金額不足，還要第2 次匯款」、「錢已
    經匯那麼多了，再匯第3 筆就保證錢跟貨一定會出來」等語
    ，要求被害人再匯第2 筆、第3 筆匯款。經被害人一再催詢
    ，被告仍不斷推託，並由1 名不詳男性以電話與被害人聯絡
    ，聲稱貨物會在隔天下午送到，嗣因被害人表示放棄貨物，
    僅要求返還匯款，已不可能再匯款後，即更換行動電話號碼
    ，失去聯絡，過程中從未提及有所謂「阿杰（傑）」之朋友
    甚明。
(四)被告於本院審理中供稱未曾擔任空服員，亦未曾在海運、航
    運相關行業任職，僅係在網路聊天室內開玩笑稱擔任空姐，
    未加否認等語（本院易字卷第51頁）。其既未擔任過空服員
    ，復未在海運、航運相關行業任職，竟於證人乙○○詢問關
    於被害人丙○○之貨物疑遭海關扣留時，未予澄清，復向證
    人乙○○、被害人丙○○誇稱認識海關人員可協助貨物通關
    ，其動機已深有可疑。其雖辯稱係在咖啡廳內接到證人乙○○來電請其協助查證被害人丙○○之貨是否遭海關扣留一事
    ，恰巧有一在海關任職之友人「阿杰（傑）」在場，乃於乙○○再次來電時，將電話交由阿杰（傑）接聽，事後則因阿
    杰（傑）要求而提供其母朱陳樹枝上開帳戶作為匯款帳戶，
    並協助提領匯款金額交予阿杰（傑）云云。然證人乙○○、
    丙○○均證稱，僅與被告接觸，從未與任何「阿杰（傑）」
    之人通話或見面，業如前述，且衡諸社會通常經驗，被告所
    辯於證人乙○○來電時，該名自稱在海關任職之「阿杰（傑
    ）」竟恰好在場，未免過巧，且該阿杰（傑）既在現場，自
    無需由被告居間傳話，僅需介紹阿杰（傑）與乙○○或丙○○自行聯絡即可，何需一再由被告聯絡被害人丙○○，告知
    匯款作用、金額、時間及次數，尚提供其母朱陳樹枝之帳戶
    供被害人丙○○匯款之用，且於被害人丙○○一再催詢之時
    ，仍未將阿杰（傑）之姓名、聯絡方式提供予被害人丙○○
    自行聯絡，顯違常情。另依上開朱陳樹枝郵局帳戶歷史交易
    清單之記載：被告於於94年3 月7 日被害人丙○○第1 次匯
    款4 萬8,000 元後，係先後於同年3 月7 日、3 月9 日、3
    月10日分別以跨行提款方式，提領現金各2 萬元、6,000 元
    、1 萬元（扣除零數6 元跨行提領手續費）。於同年3 月11
    日被害人丙○○第2 次匯款2 萬4,000 元後，又先後於同年
    3 月11日以提款卡提領現金各1 萬元、6,000 元；於3 月12
    日、3 月13日分別以提款卡提領現金各6,000 元、5,000 元
    ；於3 月16日跨行提領現金9,000 元（扣除零數6 元跨行提
    領手續費）。於同年3 月11日被害人丙○○第3 次匯款3 萬
    元後，則於同年3 月23日將其中1 萬5,000 元轉存帳號0000
    0000000000號帳戶內、另1 萬5,000 元則以提款卡提領現金
    （警卷第23頁）。上開分筆小額提領及轉存方式，顯與所辯
    依阿杰（傑）指示，通知被害人丙○○匯款後代為提領交予
    阿杰（傑）等語不符，其雖辯稱因當時手頭尚有現金，所以
    僅提領部分金額，其餘則以手頭現金湊付云云，仍與受託處
    理匯款通常以整筆處理之常情不合，尤屬可疑。況被告自警
    詢、偵訊以至審判，始終未能指出所謂「阿杰（傑）」之真
    實姓名、聯絡方式為何，亦未能提供任何可資查證其身分之
    資料以供調查，復稱於交付匯款時並未請阿杰（傑）簽具收
    據或留存任何單據憑證（警卷第6 頁、偵卷第7 頁、本院審
    易卷第12頁背面、本院易字卷第32頁），於本院審理中復自
    承其與阿杰（傑）不熟，是朋友介紹的等語（本院易字卷第
    49頁），而被告學歷既為大專畢業（警卷第2 頁、本院易字
    卷第49頁），智識程度非低，豈有聽信僅係朋友介紹，不知
    其真實來歷之阿杰（傑）自稱在海關任職，不知其姓名、職
    務及實際負責工作，即輕易代向被害人丙○○誇稱有能力處
    理貨物通關，更要求以匯款之不明方式處理貨物遭海關扣留
    之問題，且於被害人丙○○第1 次匯款、第2 次匯款，甚至
    第3 次匯款後，始終未見貨物下落，竟仍無疑，猶向被害人
    丙○○保證定能取回貨物及匯款，直至被害人丙○○報警處
    理後，始於警詢中陳稱有阿杰（傑）其人，均屬悖離常情，
    顯見被告自始基於為自己不法所有意圖，自稱空服員且認識
    海關人員可協助貨物通關，以上開詐述使被害人丙○○陷於
    錯誤而接續3 次匯款，實際並無「阿杰（傑）」之人，所辯
    因輕信阿杰（傑）而居間傳話處理匯款云云，無非臨訟圖卸
    之詞，委無可採。
(五)綜上所述，本件事證明確，被告上開犯行已堪認定，應予依
    法論科。
三、論罪科刑之理由─
(一)被告行為後，刑法及刑法施行法分別於94年2 月2 日、95年
    6 月14日號修正公布，均於95年7 月1 日施行，而修正後刑
    法第2 條第1 項之規定，係規範行為後法律變更所生新舊法
    律比較適用之準據法，於修正後刑法施行後，應適用修正後
    刑法第2 條第1 項之規定，為「從舊從輕」之比較。另於比
    較時應就罪刑有關之共犯、未遂犯、想像競合犯、牽連犯、
    連續犯、結合犯，以及累犯加重、自首減輕暨其他法定加減
    原因（如身分加減）與加減比例等一切情形，本於統一性及
    整體性原則，綜其全部罪刑之結果而為比較，有最高法院95
    年5 月23日刑事庭第8 次會議決議可資參照。茲將有關本件
    所涉修正法條，分別比較如下：
  1.法定罰金刑最低刑度：
    刑法第339 條第1 項詐欺取財罪之主刑為5 年以下有期徒刑
    、拘役或科或併科銀元1 千元以下罰金。本件被告犯罪時之
    刑法就罰金刑之規定，依修正前刑法第33條第5 款規定，罰
    金刑應處銀元1 元以上，並應依修正前罰金罰鍰提高標準條
    例第1 條規定，就其原定數額得提高為2 倍至10倍，但法律
    已依一定比率規定罰金或罰鍰之數額或倍數者，依其規定。
    惟95年7 月1 日施行之修正後刑法第33條第5 款則規定：「
    罰金：新臺幣1 千元以上，以百元計算之」，而95年6 月14
    日修正公布之刑法施行法第1 條之1 第2 項規定：「94年1
    月7 日刑法修正時，刑法分則編未修正之條文定有罰金者，
    自94年1 月7 日刑法修正施行後，就其所定數額提高為30倍
    ，但72年6 月26日至94年1 月7 日新增或修正之條文，就其
    所定數額提高為3 倍」，經比較修正前後之罰金刑輕重，該
    罰金刑之最低刑度於修法後已有加重，故以95年7 月1 日修
    正公布施行前之規定較有利於被告。
  2.易科罰金之折算標準：
    刑法第41條雖係關於刑罰執行事項若該條有所變更，亦應依
    刑法第2 條第1 項之規定，比較新舊法，以資決定應適用之
    法律（最高法院90年度台非字第223 號、92年度台上字第52
    20號、94年度台上字第858 號判決意旨參照）。修正後之刑
    法第41條就易科罰金之要件「犯最重本刑為5 年以上有期徒
    刑以下之罪」及「而受6 個月以上徒刑之罪」部分，雖未變
    更，但就易科罰金之標準，由修正前之刑法第41條第1 項及
    罰金罰鍰提高標準條例第2 條之「100 元以上300 元以下折
    算1 日」（即新臺幣300 元以上900 元以下折算1 日），提
    高為「新臺幣1 千元、2 千元或3 千元折算1 日」，刑法修
    正後之易科罰金標準，顯較不利於被告。至於新法將原有「
    因身體、教育、職業、家庭之關係或其他正當事由，執行顯
    有困難」規定，予以刪除，因該部分係屬於檢察官指揮執行
    時，所應審酌事項之規定（最高法院77年度台非字第158 號
    判決意旨參照），而與法院應否諭知易科罰金之要件判斷無
    涉，從而，比較修正前、後之刑法、罰金罰鍰提高標準條例
    之規定，仍以修正前之刑法及罰金罰鍰提高標準條例之規定
    ，較有利於被告。
  (五)經綜合比較新、舊法之適用結果，以修正前刑法規定有利於
    被告，是應依刑法第2 條第1 項前段規定，整體適用修正前
    之刑法規定。
(二)核被告所為，係犯刑法第339 條第1 項之詐欺取財罪。被告
    以疏通海關為由，先後3 次騙取被害人丙○○匯款，時間密
    接，侵害同一法益，各行為之獨立性極為薄弱，依一般社會
    觀念，在時間差距上難以強行分開，在刑法評價上，以視為
    數個舉動之接續施行，合為包括之一行為予以評價，較為合
    理，應屬接續犯，而為包括之一罪（最高法院86年台上字第
    3295號判例意旨參照）。爰審酌被告前有賭博前科，有臺灣
    高等法院被告前案紀錄表1 份在卷可按，素行非佳，本次又
    利用被害人欠缺貨運通關流程之知識，徬徨無助之際，訛稱
    可疏通海關人員，而詐取被害人之匯款，不僅侵害被害人之
    財產法益，復使海關背負污名，惡性非輕，雖與被害人達成
    和解，惟迄本案辯論終結前，僅給付1 萬元之賠償金，並未
    按期履行和解條件，業據被害人丙○○陳明在卷（本院易字
    卷第53頁），且於審判中猶設詞狡飾，否認犯行，犯罪後態
    度欠佳，本應重懲；衡以詐得匯款總計10萬2,000 元，犯罪
    所得尚非過鉅，教育程度為大專畢業、業商、家境小康（警
    卷第2 頁受詢問人基本資料表），及其犯罪目的、與被害人
    之關係等一切情狀，量處如主文所示之刑，並諭知易科罰金
    之折算標準，以資儆懲。
(三)末查，被告本件犯罪時間，係在96年4 月24日以前，所犯合
    於中華民國九十六年罪犯減刑條例所定減刑要件，應就上開
    宣告刑減其2 分之1 ，即減為如主文後段所示之刑，並諭知
    同前之易科罰金折算標準。
據上論斷，應依刑事訴訟法第299 條第1 項前段，刑法第2 條第
1 項、第339 條第1 項，修正前刑法第41條第1 項前段，刑法施
行法第１條之１，廢止前罰金罰鍰提高標準條例第2 條，中華民
國九十六年罪犯減刑條例第2 條第1 項第3 款、第7 條、第9 條
，判決如主文。
本案經檢察官林永富到庭執行職務。
中    華    民    國    98    年    3     月    6     日
                  刑事第六庭    審判長法  官  曾逸誠
                                      法  官  王靖茹
                                      法  官  林柏壽
以上正本證明與原本無異。
如不服本判決應於收受送達後10日內向本院提出上訴書狀，並應
敘述具體理由；如未敘述上訴理由者，應於上訴期間屆滿後20日
內向本院補提理由書（均須按他造當事人之人數附繕本）「切勿
逕送上級法院」。
中    華    民    國    98    年    3     月    9     日
                                      書記官  劉國偉
附錄本案論罪科刑法條：
刑法第339 條第1 項
意圖為自己或第三人不法之所有，以詐術使人將本人或第三人之
物交付者，處5 年以下有期徒刑、拘役或科或併科1 千元以下罰
金。


司法院資訊處製作；財團法人民間司法改革基金會備份。
